臺灣高等法院花蓮分院民事判決　　　　　96年度上易字第10號
上　訴　人　乙○○
被　上訴人　甲○○
上列當事人間請求拆屋還地事件，上訴人對於中華民國96年 1月
5日94年度訴字第173號第一審判決，提起上訴，本院於96年 4月
17日言詞辯論終結，判決如下：
    主  文
上訴駁回。
第二審訴訟費用由上訴人負擔。
    事實及理由
一、被上訴人主張：
（一）緣坐落花蓮縣花蓮市○○段 423地號土地（下稱系爭土地
      ）為被上訴人所有，上訴人乙○○為坐落花蓮縣花蓮市○
      ○路19之13號建物（下稱門牌19之13號，坐落花蓮市○○
      段 381地號土地）之所有權人。詎上訴人乙○○無使用權
      源，竟搭蓋如附圖所示B、C部分（面積30平方公尺）之地
      上物及建物，占用系爭土地。為此爰依民法第 767條之規
      定，請求上訴人乙○○將如附圖所示B及C之地上物及建物
      拆除，將土地返還予被上訴人。又上訴人乙○○自民國（
      下同）89年8月1日起無法律上原因而使用系爭土地，顯獲
      有相當租金之利益，致被上訴人遭受損害，併依不當得利
      之法律關係訴請上訴人乙○○給付自89年8月1日起至返還
      系爭土地之日止，給付相當於租金之不當得利。
（二）對上訴人抗辯所為之陳述：
    1.依據上訴人所提之手抄土地登記簿之記錄，於68年 1月22
      日登記時，其地目類別為「田」，除農舍外應不得蓋有任
      何地上物或建築物，至68年 2月19日始變更為「建」地，
      但於備考欄中亦記載「重劃」、「禁止移轉」等文字。而
      上訴人受讓系爭土地發生日期為68年 2月12日，登記日期
      為68年 3月13日，其應知悉系爭土地將實施土地重劃與禁
      止移轉登記。上訴人在知情之下購買系爭土地與建物，對
      重劃之過程與結果應無任何異議之權利。
    2.依據上訴人所提之建物使用執照，特別註明有法定空地面
      積 26.72平方公尺，可知其土地後段部份已被保留為法定
      空地，不得興蓋任何地上物或建築物。而與70年 1月30日
      辦理土地重劃後，該部份土地已被劃分為被上訴人所有系
      爭土地內，應完全相符。故可推論建商在聲請興建上訴人
      所有建物時，主管機關已預定辦理土地重劃，而將上訴人
      所有之土地劃出部份作為法定空間，不得興蓋任何地上物
      或建築物。
    3.被上訴人所有系爭土地，係於72年 1月左右向前手蘇吳秀
      娥以買賣方式取得，並非於70年 1月辦理土地重劃重新登
      記時即為取得，故與地方政府辦理土地重劃部分並無任何
      關連。不論政府辦理土地重劃是否有瑕疵，被上訴人既登
      記為系爭土地所有權人，上訴人占用系爭土地復無合法權
      源，被上訴人自得依法行使所有權人之權利，請求排除侵
      害。
（三）被上訴人在原審聲明：上訴人乙○○應將坐落系爭土地上
      如附圖B、C部分所示地上物及建物拆除，將土地返還被上
      訴人；並應給付被上訴人新台幣（下同）33,300元，及自
      起訴狀繕本送達翌日即94年8月9日起至清償日止，按年息
      百分之5計算之利息，暨自起訴狀繕本送達翌日即94年8月
      9日起至交還系爭土地之日止，按月給付550元。另被上訴
      人在本院聲明：上訴駁回。
二、上訴人乙○○則以：坐落花蓮市○○段 381地號土地、門牌
    19之13號建物，係由上訴人乙○○於67年間向訴外人冠亞建
    設公司所購買，於68年 3月13日辦理所有權移轉登記，土地
    登記面積為 115平方公尺，均是以合法買賣取得。70年間都
    市重劃，花蓮縣政府在沒有告知上訴人情況下，強制徵收30
    平方公尺土地（如附圖所示B、C部分），然該土地係上訴人
    乙○○所有而非被上訴人所有，故取得這塊土地之原所有權
    人，是以不合法方式取得，目前上訴人乙○○就土地重劃事
    件提起行政訴訟，請求停止本件訴訟程序。又花蓮縣政府所
    提出上訴人69年12月20日之異議書，並非上訴人所提，告訴
    人曾向檢察官提出告訴，雖檢察官以追訴權時效已過而行政
    簽結，然在民事訴訟程序仍應實體調查。因上訴人乙○○既
    係系爭土地之真正所有權人，於系爭土地上所蓋之建物即為
    合法並非違建，並無侵占被上訴人所有之系爭土地等語，資
    為抗辯。並在原審聲明：被上訴人之訴駁回。原審為上訴人
    部分敗訴判決，上訴人對其敗訴部分提起上訴，並在本院聲
    明：原判決不利於上訴人部分廢棄；上開廢棄部分被上訴人
    在第一審之訴駁回。
三、本院之判斷：
（一）被上訴人主張系爭土地為其所有，上訴人乙○○所有如附
      圖所示B、C部分地上物及建物占用系爭土地之事實，已據
      提出與其所述相符之土地登記謄本為證，且經原審囑託花
      蓮地政事務所派員會同履勘測量屬實，有履勘筆錄、現場
      照片、花蓮地政事務所製作之土地複丈成果圖附卷可憑。
      另上訴人乙○○對於如附圖所示B、C部分地上物及建物為
      其所有乙節亦不爭執，自堪信為真實。
（二）上訴人乙○○雖抗辯如附圖所示B、C部分所占用之系爭土
      地為其所有，因花蓮縣政府違法之土地重劃，使被上訴人
      得以不法取得系爭土地所有權等語。惟按辦理重劃機關於
      辦理竣重劃分配後，應檢附左列圖冊，辦理公告30日；土
      地所有權人對於前項重劃公告有異議時，應於公告期間屆
      滿前向辦理重劃機關以書面提出：未提出異議部分，於公
      告期滿時即告確定，77年 6月13日修正前市地重劃實施辦
      法第22條定有明文。本件系爭土地於69年12月間辦理市地
      重劃時，將系爭莊敬段 423地號土地分配為被上訴人之前
      手即訴外人蘇吳秀娥所有，同段 381地號土地分配為上訴
      人乙○○所有。上訴人乙○○於公告期間即69年12月20日
      ，以參加重劃之土地係屬有建物之土地，重劃後土地面積
      卻減少，請予補足土地等為由，提出異議；經花蓮縣政府
      以70年 1月3日府地劃字第89403號函復：「主旨：台端申
      請將嘉豐市地重劃區○○○○○段 380、381、382號土地
      ，請給予重新補足以利民等之居住乙案，經核對重劃資料
      結果，本筆土地已建鋼筋水泥房屋，後面係空地，台端請
      求重新補足分配土地事宜，依據土地重劃分配有關規定不
      合，歉難辦理，復請查照。說明：復台端69年12月20日申
      請書。」，已就上訴人乙○○上開申請為否准之行政處分
      。嗣上訴人乙○○並未對該重劃公告及上開否准重新分配
      土地之行政處分提起訴願，上開花蓮縣政府69年11月24日
      府地劃字第 82260號公告所為重劃分配結果之處分，即因
      公告期滿已告確定，此有臺北高等行政法院95年度訴字第
      765號及最高行政法院96年度裁字第00391號裁定在卷足憑
      。是花蓮縣政府所為重劃分配結果之行政處分，在無行政
      訴訟之確定判決，或未經有權機關撤銷、宣告其無效以前
      ，民事法院不得逕予認定該行政處分為無效。再因上訴人
      乙○○之行政訴訟，業經最高行政法院96年度裁字第0039
      1 號裁定駁回抗告而確定在案，其聲請裁定停止本件訴訟
      程序，已乏依據而無可採。
（三）復按土地法第43條規定，依土地法所為之登記，有絕對效
      力。所謂登記有絕對效力，係為保護第三人起見，將登記
      事項賦與絕對真實之公信力，故第三人信賴登記機關之登
      記而取得不動產權利時，不因前手登記原因之無效或撤銷
      而被追奪（司法院院字第1919號解釋參照）。查系爭土地
      業由被上訴人於72年 1月18日以買賣為原因取得所有權，
      並辦妥所有權移轉登記在案，有土地登記謄本一件在卷可
      按，而上訴人既未能舉證證明被上訴人於移轉系爭土地所
      有權時，明知前手登記原因有無效或得撤銷之情形，則依
      善意推定之原則，應認被上訴人係信賴地政機關之登記而
      取得系爭土地所有權，自受土地法第43條規定之保護。揆
      諸前開說明，上訴人亦不得以花蓮縣政府所為土地重劃行
      政處分有瑕疵對抗被上訴人，是上訴人請求本院實質調查
      69年12月20日何人偽造其名義之文書部分，亦無實益。而
      被上訴人本於所有權請求上訴人拆除地上物及建物，返還
      系爭土地，乃其合法正當權利之行使，故上訴人之抗辯，
      均非可採。此外上訴人復未能舉證證明其占有使用系爭土
      地之合法權源，即屬無權占用被上訴人所有之系爭土地。
      按所有人對於無權占有或侵奪其所有物者，得請求返還之
      ；對於妨害其所有權者，得請求除去之；民法第 767條定
      有明文。本件上訴人乙○○所有如附圖所示B、C部分地上
      物及建物，坐落於被上訴人所有系爭土地上，並無合法權
      源，既如前述；因而被上訴人依據民法第 767條之物上請
      求權，請求上訴人乙○○拆除上開地上物及建物，返還系
      爭土地予被上訴人，自有理由，應予准許。
（四）次按「無法律上之原因而受利益，致他人受損害者，應返
      還其利益」、「不當得利之受領人，除返還其所受之利益
      外，如本於該利益更有所取得者，並應返還。但依其利益
      之性質或其他情形不能返還者，應償還其價額」，民法第
      179條前段、第181條分別定有明文。本件上訴人乙○○無
      法律上之權源，自89年8月1日起占用被上訴人所有系爭土
      地如附圖所示B、C部分，免去土地之租金，則其受有相當
      於占用範圍土地之租金之利益，且造成被上訴人所有系爭
      土地，因被占用致無法出租收取租金而受有損害。依前揭
      規定，被上訴人自得請求上訴人乙○○給付自89年8月1日
      起至94年8月1日止，及自起訴狀繕本送達翌日（即94年 8
      月 9日）起至返還系爭土地之日止，相當於租金之不當得
      利。至計算相當於土地房屋租金之不當得利金額，按城市
      地方房屋之租金，以不超過土地及其建築物申報總價年息
      百分之十為限；前條規定，於租用基地建築房屋準用之，
      土地法第97條第1項、第105條定有明文。又土地法第97條
      之土地申報總價額即指該土地之申報地價而言，土地法第
      148條亦有明文。經查：系爭土地於89年7月至92年底之申
      報地價均為每平方公尺 2,560元，93至94年之申報地價為
      每平方公尺 2,640元，有花蓮地政事務所出具之地價第一
      類謄本在卷可憑。而系爭土地地目為「旱」、鄰近富國路
      ，附近房屋多供商業使用，近花蓮火車站，附近交通運輸
      條件便利，有履勘筆錄 1件在卷可憑，本院審酌系爭土地
      坐落位置、附近繁榮程度及上訴人乙○○利用該土地之經
      濟價值、所受利益等情狀，認被上訴人請求自89年8月1日
      起至94年8月1日止，應依前述申報地價年息百分之 6計算
      為合適。是上訴人乙○○應給付相當於租金之不當得利為
      23,281元（計算式詳如附表）；另自起訴狀繕本送達翌日
      起至返還系爭土地之日止，依前述申報地價百分之 6計算
      ，上訴人乙○○應按月給付相當於租金之不當得利為 396
      元（計算式詳如附表）。被上訴人之請求在此範圍內為有
      理由，應予准許；逾此部分之請求，即非允當，應予駁回
      。
四、綜上所述，上訴人之抗辯既無可取，從而被上訴人本於物上
    請求權及不當得利之法律關係，請求上訴人乙○○應將坐落
    系爭土地上如附圖B、C部分所示地上物及建物拆除，將土地
    返還被上訴人；並應給付被上訴人23,281元，及自94年8 月
    9日起至清償日止，按年息百分之5計算之利息，暨自94年 8
    月9日起至交還系爭土地之日止，按月給付396元部分，為有
    理由，應予准許。是則原審判命上訴人如數給付，於法並無
    不合。上訴意旨指摘原判決不當，求予廢棄改判，為無理由
    ，應予駁回其上訴。
據上論結，本件上訴為無理由，依民事訴訟法第449條第1項、第
78條，判決如主文。
中　　華　　民　　國　　96　　年　　5 　　月　　18　　日
                        審判長法  官  何方興
                              法  官  林鳳珠
                              法  官  林德盛
以上正本證明與原本無異。
本件判決不得上訴。
                              書記官  劉妙娘
中　　華　　民　　國　　96　　年　　5 　　月　　18　　日
附表：計算式（小數點以下四捨五入）
  自89年8月1日起至94年8月1日止，共計應給付23,281元（15,
  744+ 7,537＝23,281）：
    (1)89年8月1日起至92年12月31日止：
      2,560（申報地價）×30（占用面積）×0.06 ÷12 ×41
     （占用月數）＝15,744元
    (2)93年1月1日起至94年8月1日止：
      2,640（申報地價）×30（占用面積）×0.06 ÷12 ×19
      （占用月數）+ 2,640（申報地價）×30（占用面積）×
      0.06÷12÷31×1（占用日數）＝7,524 + 13＝7,537元
  自94年8月9日起至返還系爭土地之日止：
      2,640（申報地價）×30（占用面積）×0.06÷12＝396元
